最高法院刑事判決　　　　　　九十四年度台上字第四四六０號
　　上　訴　人
　　即 自訴 人　丁○○
　　　　　　　　　　　　之10.
　　代　理　人　林富村律師
　　被　　　告　甲○○
　　　　　　　　乙○○
　　　　　　　　丙○○
　　共　　　同
　　選任辯護人　葛苗華律師
上列上訴人因自訴被告等偽造文書案件，不服台灣高等法院中華
民國九十一年十二月四日第二審判決（九十一年度上訴字第三０
六一號，自訴案號：台灣台北地方法院八十八年度自字第一一一
六號），提起上訴，本院判決如下：
    主  文
原判決撤銷，發回台灣高等法院。
    理  由
本件原判決以自訴意旨略稱：被告甲○○係大華建設股份有限公
司（下簡稱大華公司）之職員，被告乙○○係大華公司之董事長
，被告丙○○係基泰建設股份有限公司（下簡稱基泰公司）之董
事長，三人基於共同犯意聯絡，於不詳時地，以大華公司之用紙
，偽造上訴人即自訴人丁○○之署押一枚及印文一枚，而偽造自
訴人名義於民國八十七年六月十五日立具，同意於收取新台幣（
以下同）一千七百萬元後，將八十四年期中正二字第０二四一九
－０號權利價值最高限額一千四百萬元及八十六年期中正二字第
０二一四三－０號權利價值二千八百萬元之抵押權均予以塗銷之
同意書一紙，復由乙○○、丙○○二人於八十八年七月八日持以
行使，向台灣台北地方法院民事庭提起塗銷抵押權登記之訴，足
以生損害於上訴人，因認被告等涉有共同行使偽造私文書罪嫌云
云。惟經審理結果，認被告等犯罪尚屬不能證明，乃維持第一審
諭知被告等無罪之判決，駁回上訴人在第二審之上訴，固非無見
。
惟查：(一)、證據雖已調查，而其內容尚未完全明瞭者，即與未經
調查無異，如遽行判決，仍屬應於審判期日調查之證據未予調查
。又所謂應調查之證據，並不限於具有認定犯罪事實能力之證據
，其有關證據憑信性之證據，即用以證明證據之信用性者，亦包
括在內。原判決以「證人即被告甲○○所稱（簽同意書）當日在
場之基泰公司開發部副理翁光輝亦到庭證稱：『該同意書上之署
押是自訴人丁○○本人所簽的，印章也是他當場蓋的，……朱希
仁告訴其及被告甲○○，實際上並沒有欠自訴人那麼多錢，是他
兒子朱友漣借錢，……其提出兩個理由，如果自訴人要取回債權
必須要經過訴訟程序，時間非常久，而朱希仁舉證沒有借錢，自
訴人必須提出貸款的證據，對他不利，一個是時間的問題，一個
是舉證的問題。其等表示誠意，第一次，在大華建設股份有限公
司，其等與朱希仁及他兒子談，但是中途朱希仁的兒子叫自訴人
丁○○來，……那次其等並沒有辦法說服自訴人，後來其與被告
甲○○又去自訴人住處，當天……兩、三個小時就說服他，他同
意拿一千七百萬元就全部塗銷抵押權。自訴人並未說朱希仁欠他
多少錢，……自訴人考慮後同意，被告甲○○就當場寫同意書。
……』等語明確，……核與證人翁光輝於前揭民事案件中所證：
『基泰公司配合大華購買土地，朱希仁帶同丁○○到大華建設公
司談時其也在場，但二人對抵押權擔保金額有意見無法談成，雙
方不歡而散。後來透過丁○○（應係朱希仁之筆誤）兒子聯繫，
其與甲○○再去丁○○家談，並分析利弊。丁○○就同意，……
丁○○親自簽名蓋章……』等情相符，……被告甲○○所辯其係
自行書寫同意書之內容，經自訴人同意後，由自訴人親自簽名蓋
印等語，應可採信。」（原判決第七頁倒數第六行起至第八頁）
並據為對被告三人有利之認定。然上訴人於原審即以甲○○、翁
光輝均為大華公司、基泰公司之職員，其等辯解、證言應不可採
（原審卷第六十八頁五），即對二人陳述之憑信性予以爭執，而
依翁光輝上述，渠等與上訴人洽談經過並有朱希仁父子參與或聯
繫；另依被告甲○○於第一審之陳述：「（法官提示自訴代理人
所呈之文件，即甲○○於八十八年四月三十日致李平義律師傳真
，問：是否你寫？）是我寫的，我親自拿到李平義律師事務所跟
他談的……這份寫的是事實的……」等語（第一審卷(一)第一三三
頁、第一三八頁至第一三九頁），甲○○為解決系爭土地之問題
，似亦曾直接與李平義律師洽談。究甲○○、翁光輝與上訴人見
面、談論過程、甲○○與李平義律師洽談內容如何？是否確如甲
○○之辯解及翁光輝之證言？談論過程有無提及系爭同意書？雙
方各為如何之主張？又原判決另以「……至於自訴人雖另辯稱其
不可能同意於收受一千七百萬元後，即塗銷四千二百萬元之抵押
權設定云云，並提出借款明細及借據為憑。然查，設定抵押權之
額度未必與實際債務額度相同，乃常見之事；且上開借據均由朱
希仁之子朱友漣簽立表示已商得其父之同意，由此可見，被告甲
○○於前述民事案件所證因朱希仁與自訴人對於債權總金額意見
不同，經大華公司分別與之協商，事前即向自訴人說明系爭土地
購買價格扣除土地增值稅只剩一千七百萬元，若其不同意，大華
公司即不可能購買系爭土地各語，符合實情，堪信非虛。是自訴
人於簽立同意書時，對其權利已有充分之考量，願意讓步，始能
與大華公司達成協議，尚難僅憑清償金額之多寡，認定大華公司
不可能同意收受一千七百萬元後即塗銷系爭抵押權登記，進而推
斷同意書係大華公司所偽造。」（原判決第十一頁第八行起）是
否亦未否認上訴人所提出借款明細表及借據（第一審卷(一)第二０
一頁至第二一０頁，總金額四千五百餘萬元）之真實性？果上訴
人確實持有內容真正之借據，其舉證證明債權存在並無困難，依
卷內證據資料，亦未見上訴人有向朱希仁父子求償之情形，翁光
輝、甲○○又如何以時間及舉證二項理由說服上訴人「讓步」捨
棄總債權額中之大部分？大華公司因上訴人不同意「即不可能購
買系爭土地」乙節，對上訴人有何促成決意之誘因？復依原判決
之說明：「自訴人又辯稱系爭同意書既簽訂於八十七年六月十五
日，何以大華公司與訴外人朱希仁於八十八年一月二十九日簽立
買賣契約書時，尚約定『但就第二、三順位抵押權之債務處理，
如大華建設以新台幣三千萬元以下金額於一個月內以訴訟外和解
之方式處理完成時，其差額應返還朱希仁』，……上開附註，並
無不合理之處。」（原判決第十一頁最後一行起至第十二頁）。
然依該買賣契約書之約定，大華公司於以三千萬元以下金額處理
完成時，其差額應返還朱希仁，若依被告等主張之同意書係以一
千七百萬元與上訴人解決，是否謂大華公司應將差額一千三百萬
元返還朱希仁？如果無誤，大華公司如前已取得上訴人之同意書
，何以仍願為上開不利自己之約定？相關事實如何？以上各節，
俱與甲○○、翁光輝之陳述是否屬實，即二人陳述之憑信性攸關
，並影響被告等三人有無上訴人所指行使偽造文書犯行，此部分
亦無不能調查情事，原判決就上開疑義未予調查釐清，就上訴人
此部分主張是否不可採信及甲○○、翁光輝之陳述如何具有憑信
性亦均未予說明，即遽採翁光輝之證言及甲○○之辯解，自有應
於審判期日調查之證據未予調查及判決理由不備之違背法令。
(二)、再如前述，翁光輝係以時間及舉證問題說服上訴人同意於取
得一千七百萬元後塗銷抵押權，並簽立同意書。然有關該一千七
百萬元究竟如何計算得出，甲○○於第一審之陳述（第一審卷(一)
第二十九頁第八行起）與其嗣後交予李平義律師之八十八年四月
三十日傳真（第一審卷(一)第一三三頁）上計算買賣總價、第一順
位抵押權、增值稅等項目、金額均不相同，果甲○○辯解及翁光
輝證言屬實，何以二者有上開歧異情形？又依上開傳真之記載：
「六、是故，煩請代為轉達，公司僅能再支付上述尚餘金額之上
限（按為二千八百三十三萬零三百三十六元）無法再予提高價款
」。上訴人既已簽立同意書同意於取得一千七百萬元後辦理抵押
權塗銷，何以甲○○同意再提高支付金額達二千八百餘萬元？此
部分原判決未予調查釐清，併有可議。以上或為上訴意旨所指摘
，或為本院得依職權調查之事項，應認上訴為有理由。自應將原
判決撤銷，發回原審法院更為審判。另上訴人於上訴本院提出「
上證三」八十七年六月十八日朱希仁與大華公司之協議書，主稱
被告等早於八十五年十二月十七日即與朱希仁就系爭土地訂立合
建契約，並於八十七年六月十八日再以上開協議書延長合建期限
，均已知悉系爭土地上有上訴人之第二、三順位抵押權，故被告
等稱於擬向朱希仁買受系爭土地始發現上訴人設定抵押權云云並
非事實等語，且依該協議書第三條之約定：「原合建契約中第十
二條第一項關於租賃、他項權利設定或其他糾紛，甲方（按指朱
希仁）同意於民國八十九年十二月底前自行理清完畢」，究該「
他項權利設定」係指何事？若係指系爭土地上之抵押權設定，被
告等如已代表大華公司於八十七年六月十五日取得上訴人之同意
書，上訴人之抵押權已不待另行解決，協議書內何以仍約定「甲
方（朱希仁）同意於民國八十九年十二月底前自行理清完畢」？
其原因為何？案經發回，應併予注意。
據上論結，應依刑事訴訟法第三百九十七條、第四百零一條，判
決如主文。
中　　華　　民　　國　九十四　年　　八　　月　 十八 　日
                      最高法院刑事第二庭
                          審判長法官  董　明　霈
                                法官  林　茂　雄
                                法官  張　祺　祥
                                法官  呂　永　福
                                法官  郭　毓　洲
      本件正本證明與原本無異
                                      書  記  官
中　　華　　民　　國　九十四　年　　八　　月　二十二　日
                                                      Ｃ
